ACORDAO-COMPLETO-2344825

ACÓRDÃO 1302/2019 ATA 5/2019 - SEGUNDA CÂMARA

VISTOS, relatados e discutidos estes autos em que se analisam atos de concessão de pensão militar pela 1ª Região Militar do Comando do Exército, em favor das beneficiárias acima identificadas. 
ACORDAM os Ministros do Tribunal de Contas da União, reunidos em Sessão da 2ª Câmara, ante as razões expostas pelo Relator, e com fulcro nos incisos III e IX do art. 71 da Constituição Federal e nos arts. 1º, inciso V, e 39, inciso II, da Lei 8.443/1992, c/c o art. 259, inciso II, do Regimento Interno/TCU em:
9.1 considerar legais as concessões de pensão militar em benefício das Sras. Adriana dos Santos Pinto, Ana Beatriz Poubel de Araujo, Ana Carla Boesing Escobar, Andrea Cristina Pinto de Sá, Celia Cristiane Pinto Teobaldo e Lucia Machado Nogueira, conferindo registro aos correspondentes atos;
9.2 considerar ilegal a concessão de pensão militar em benefício da Sra. Andrea Moutinho da Costa Santos, negando registro ao ato;
9.3 dispensar o ressarcimento das quantias indevidamente recebidas de boa-fé pela interessada indicada no subitem precedente, consoante o disposto no Enunciado 106 da Súmula da Jurisprudência do TCU;
9.4 determinar à 1ª Região Militar do Comando do Exército que:
9.4.1 no prazo de 15 (quinze) dias, a contar da ciência desta Deliberação, abstenha-se de realizar pagamentos decorrentes do ato impugnado (subitem 9.2 acima) , sujeitando-se a autoridade administrativa omissa à responsabilidade solidária, nos termos do art. 262, caput, do Regimento Interno/TCU;
9.4.2 dê ciência, no prazo de 15 (quinze) dias, a contar do recebimento da notificação deste Acórdão, do inteiro teor desta Deliberação à Sra. Andrea Moutinho da Costa Santos, notadamente no que diz respeito ao direito de opção pelos benefícios legalmente acumuláveis, encaminhando a este Tribunal, no prazo de 30 (trinta) dias, comprovante da referida ciência;
9.4.3. alerte a interessada de que o efeito suspensivo proveniente da interposição de possíveis recursos perante o TCU não a exime da devolução dos valores percebidos indevidamente após a respectiva notificação, caso os recursos não sejam providos;
9.5. esclarecer ao órgão de origem que, no caso de a Sra. Andrea Moutinho da Costa Santos optar pela pensão militar ora em exame, deixando de perceber um dos 02 (dois) vencimentos decorrentes dos cargos públicos, pode emitir novo ato de concessão, submetendo-o a este Tribunal, nos termos da IN/TCU 78/2018;
9.6. determinar à Sefip que monitore o cumprimento da medida indicada no subitem 9.4.1 supra, representando a este Tribunal, caso necessário.

Autos em que se analisam concessões de pensão militar em favor das beneficiárias acima identificadas.

Segunda Câmara

1ª Região Militar do Comando do Exército.

3. Interessadas: Adriana dos Santos Pinto (XXX.324.417-XX); Ana Beatriz Poubel de Araujo (XXX.873.947-XX); Ana Carla Boesing Escobar (XXX.312.650-XX); Andrea Cristina Pinto de Sá (XXX.122.317-XX); Andrea Moutinho da Costa Santos (XXX.914.487-XX); Celia Cristiane Pinto Teobaldo (XXX.917.027-XX); e Lucia Machado Nogueira (XXX.781.927-XX).

13.1. Ministros presentes: Ana Arraes (Presidente), Augusto Nardes e Raimundo Carreiro.
13.2. Ministro-Substituto convocado: Marcos Bemquerer Costa (Relator).
13.3. Ministro-Substituto presente: André Luís de Carvalho.

MARCOS BEMQUERER

Trata-se de atos de pensão militar deferidos pela 1ª Região Militar do Comando do Exército, em benefício das Sras. Adriana dos Santos Pinto, Ana Beatriz Poubel de Araujo, Ana Carla Boesing Escobar, Andrea Cristina Pinto de Sá, Andrea Moutinho da Costa Santos, Celia Cristiane Pinto Teobaldo e Lucia Machado Nogueira.
2.	 A Secretaria de Fiscalização de Pessoal – Sefip, após consignar a validação das informações cadastradas no Sisac pela crítica automatizada e o parecer pela legalidade emitido pelo órgão de controle interno, concluiu não haver qualquer irregularidade nas pensões objeto destes autos (peças 7 e 8) .
3.	 Em razão da análise empreendida, a Sefip propõe ao Tribunal considerar legais as concessões de pensão militar e determinar registro aos correspondentes atos, com fundamento nos arts. 71, inciso III, da Constituição Federal, 1º, inciso V, e 39, inciso II, da Lei 8.443/1992 e 260, § 1º, do RI/TCU. 
4.	O Ministério Público junto ao TCU, representado pela Procuradora-Geral Cristina Machado da Costa e Silva, antagoniza-se à unidade especializada ao pugnar pela ilegalidade da concessão em benefício da Sra. Andrea Moutinho da Costa Santos (peça 5) , pensionista do Sr. Renato Barbosa dos Santos.
5.  	Reproduzo excerto do parecer do Parquet no qual constam os fundamentos que sustentam o seu entendimento (peça 10) :
“3. Consulta realizada no sistema Rais – ano base 2017 – revela que a pensionista Andrea Moutinho da Costa Santos, habilitada como pensionista militar do coronel Renato Barbosa dos Santos, é detentora de dois cargos públicos de professora, sendo um cargo vinculado à Secretaria de Estado de Educação do Rio de Janeiro e outro ligado à Prefeitura da cidade do Rio de Janeiro (peça n.º 9) .
4.	Dado que o instituidor realizou a contribuição adicional no valor de 1,5% dos proventos, prevista no artigo 31, § 2.º, da Medida Provisória n.º 2.215-10/2001 (fl. 2 da peça n.º 5) , incide sobre a pensão militar em tela a disposição contida no artigo 29, da Lei n.º 3.765/1960, em sua redação original, que tinha a seguinte redação:
‘Art. 29. É permitida a acumulação:
a) de duas pensões militares;
b) de uma pensão militar com proventos de disponibilidade, reforma, vencimentos, aposentadoria ou pensão proveniente de um único cargo civil.’
5.	A percepção de vencimentos decorrentes de dois cargos públicos, cumulativamente com a pensão militar, num total de três benefícios, extrapola o limite disposto no artigo 29, inciso ‘b’, da Lei n.º 3.765/1960, em sua redação original.
6.	A pensão em análise está eivada de mácula, razão pela qual propomos a ilegalidade e negativa de registro do ato de peça n.º 5.
7.	Cabe ao órgão de pessoal orientar a interessada, no entanto, de que a concessão ora impugnada poderá vir a prosperar, caso a pensionista comprove que pediu desligamento de um dos cargos públicos.
8.	Considerando que o ato em questão deu entrada na Corte de Contas em 22/01/2018, há menos de cinco anos, fica dispensada a oitiva da pensionista, conforme entendimento fixado pelo Acórdão 587/2011-TCU-Plenário.
9.	Quanto aos demais atos, posicionamo-nos pela legalidade e registro.
10. Por todo o exposto, com as vênias de estilo por divergir parcialmente do encaminhamento oferecido pela Sefip às peças n.ºs 7 e 8, esta representante do Ministério Público opina por que o Tribunal:
10.1. considere ilegal a pensão militar deixada pelo coronel Renato Barbosa dos Santos (CPF n.º XXX.505.017-XX) em favor de Andrea Moutinho da Costa Santos (CPF n.º XXX.914.487-XX) , ante o acúmulo irregular da pesão militar com vencimentos decorrentes de dois cargos públicos, exercidos na Secretaria de Estado de Educação do Rio de Janeiro e na Prefeitura da cidade do Rio de Janeiro, em contrariedade ao que dispõe o artigo 29, inciso ‘b’, da Lei n.º 3.765/1960, na redação original, com a consequente negativa de registro ao ato de peça n.º 5;
10.2. dispense o ressarcimento das importâncias recebidas de boa-fé pela pensionista, nos termos do entendimento fixado pela Súmula TCU n.º 106;
10.3. determine à Primeira Região Militar do Comando do Exército que:
10.3.1. faça cessar os pagamentos decorrentes do ato ora considerado ilegal, sob pena de responsabilidade solidária da autoridade administrativa omissa, ante o disposto nos artigos 71, inciso IX, da Constituição Federal, e 262, caput, do Regimento Interno da Corte de Contas;
10.3.2. oriente a Senhora Andrea Moutinho da Costa Santos no sentido de que poderá optar, a qualquer tempo, pelos proventos referentes à pensão militar, contanto que peça desligamento de um dos dois cargos públicos por ela ocupados, comprovando este fato à Primeira Região Militar;
10.4. esclareça à Primeira Região Militar do Comando do Exército que, nos termos do artigo 262, § 2.º, do Regimento Interno do TCU, poderá emitir novo ato, submetendo-o à apreciação do Tribunal, por intermédio do sistema e-Pessoal, caso a interessada opte pelo recebimento dos proventos relativos à pensão militar;
10.5. a legalidade e registro dos demais atos constantes dos presentes autos.”
	É o Relatório.

não há.

Procuradora-Geral Cristina Machado da Costa e Silva.

PENSÃO MILITAR. ACUMULAÇÃO DE VENCIMENTOS DECORRENTE DE CARGOS PÚBLICOS COM BENEFÍCIOS PENSIONAIS. DESCUMPRIMENTO DAS REGRAS DO ART. 29 DA LEI 3.765/1960. ILEGALIDADE DE UMA CONCESSÃO, COM RECUSA DE REGISTRO AO ATO. LEGALIDADE DOS DEMAIS ATOS, COM DETERMINAÇÃO PARA OS REGISTROS CORRESPONDENTES. 1. Nos termos do art. 29 da Lei 3.765/1960, em sua redação original, é permitida a acumulação de uma pensão militar com os proventos de disponibilidade, reforma, vencimentos, aposentadoria ou pensão civil; e de duas pensões militares. 2. Os benefícios decorrentes de cofres públicos - pensões militares, proventos de disponibilidade, reforma, vencimentos, aposentadoria ou pensão proveniente de cargo civil - são considerados para efeito da apuração a que se refere o art. 29 da Lei 3.765/1960, uma vez que a acumulação de rubricas públicas deve ser entendida de maneira restritiva.

PENSÃO MILITAR (PMIL)

Secretaria de Fiscalização de Pessoal - Sefip.

Em apreciação atos de pensão militar deferidos pela 1ª Região Militar do Comando do Exército, em benefício das Sras. Adriana dos Santos Pinto, Ana Beatriz Poubel de Araujo, Ana Carla Boesing Escobar, Andrea Cristina Pinto de Sá, Andrea Moutinho da Costa Santos, Celia Cristiane Pinto Teobaldo e Lucia Machado Nogueira.
2.	Os pareceres exarados nos autos pela Secretaria de Fiscalização de Pessoal – Sefip (peças 7 e 8) e pelo Ministério Público junto ao TCU (peça 10) são parcialmente divergentes. A Sefip propõe a legalidade de todas as concessões pensionais, enquanto o Ministério Público de Contas oferece opinio juris diversa para pensão instituída pelo Sr. Renato Barbosa dos Santos em favor da Sra. Andrea Moutinho da Costa Santos (filha) , por vislumbrar ilegalidade na acumulação de outros vencimentos decorrentes de fontes públicas com a concessão de pensão militar em exame. 
3.	Como visto no Relatório precedente, da consulta efetuada pelo Parquet na Relação Anual de Informações Sociais – Rais sobressaem informações de que a Sra. Andrea Moutinho da Costa Santos é detentora de dois cargos públicos de professora, um vinculado à Secretaria de Estado de Educação do Rio de Janeiro e outro, à Prefeitura da cidade do Rio de Janeiro (peça 9) .
4.	Nestes autos, o ato de peça 5 refere-se à pensão militar instituída pelo Sr. Renato Barbosa dos Santos em favor da sua filha, Sra. Andrea Moutinho da Costa Santos.
5.	Diante desse contexto, nota-se que a interessada, além da pensão militar, é contemplada com vencimentos decorrentes do exercício de dois cargos de professora. 
6.	Como bem observou a representante do Ministério Público de Contas, tendo em vista que o instituidor efetuou a contribuição adicional no valor de 1,5% dos proventos, prevista no art. 31, § 2º, da Medida Provisória 2.215-10/2001 (que modificou a Lei 3.765/1960) , incide sobre a pensão militar em exame a disposição contida no art. 29 da Lei 3.765/1960, em sua redação original. Reproduzo as regras mencionadas:
Medida Provisória 2.215-10/2001
Art. 31.  Fica assegurada aos atuais militares, mediante contribuição específica de um vírgula cinco por cento das parcelas constantes do art. 10 desta Medida Provisória, a manutenção dos benefícios previstos na Lei no 3.765, de 1960, até 29 de dezembro de 2000.
 (...) 
§ 2o  Os beneficiários diretos ou por futura reversão das pensionistas são também destinatários da manutenção dos benefícios previstos na Lei no 3.765, de 1960, até 29 de dezembro de 2000.
Lei 3.765/1960 (redação original) 
‘Art. 29. É permitida a acumulação:
a) de duas pensões militares;
b) de uma pensão militar com proventos de disponibilidade, reforma, vencimentos, aposentadoria ou pensão proveniente de um único cargo civil.’
7.	Nos termos da norma legal de regência, somente é permitido à pensionista acumular dois benefícios, e não três, como ocorre com a interessada precitada, estando a concessão em desalinho com o limite imposto pelo art. 29, alínea b, da Lei 3.765/1960, em sua redação original.
8.	Aliás, ainda que o parâmetro legal da concessão fosse a regra da redação atual da Lei 3.765/1960, conferida pela Medida Provisória 2.215-10/2001, a situação fática que sobressai dos autos não encontraria guarida, verbis:
“Art. 29. É permitida a acumulação: (Redação dada pela Medida provisória nº 2.215-10, de 31.8.2001) 
I - de uma pensão militar com proventos de disponibilidade, reforma, vencimentos ou aposentadoria; (Redação dada pela Medida provisória nº 2.215-10, de 31.8.2001) 
II - de uma pensão militar com a de outro regime, observado o disposto no art. 37, inciso XI, da Constituição Federal. (Redação dada pela Medida provisória nº 2.215-10, de 31.8.2001) ”
9.	Esta Casa de Contas tem decidido pela ilegalidade de concessões de pensão militar semelhantes. Cito, entre outros, os Acórdãos 11.766/2018 e 12.153/2018, ambos da 2ª Câmara, de minha relatoria, e 4.847/2017 – 2ª Câmara, rel. min. subst. André de Carvalho. 
10.	O magistério jurisprudencial do Superior Tribunal de Justiça dessa linha não destoa, consoante a ementa do REsp 1434168/RS:
“ADMINISTRATIVO E PREVIDENCIÁRIO. FILHA DE MILITAR. ACUMULAÇÃO DE PENSÃO MILITAR COM APOSENTADORIA POR TEMPO DE CONTRIBUIÇÃO AO INSS E PENSÃO POR MORTE DE EX-CÔNJUGE. IMPOSSIBILIDADE. NECESSIDADE DE OPÇÃO POR UM DOS BENEFÍCIOS PREVIDENCIÁRIOS PARA PERCEPÇÃO DA PENSÃO MILITAR. EXEGESE DO ART. 29 DA LEI N. 3.765/1960, COM REDAÇÃO VIGENTE NA DATA DO ÓBITO DO MILITAR.
1. No caso, a recorrente percebe dois benefícios previdenciários (aposentadoria por tempo de contribuição e pensão por morte do ex-cônjuge) , questionando o ato da administração do Comando da Aeronáutica que lhe exigiu a entrega do comprovante de opção por um dos benefícios previdenciários para deferimento do pedido da reversão da pensão militar por morte de seu genitor (ocorrida em 28/7/1976) , antes percebida por sua falecida genitora.
2. ‘Art. 29 - É permitida a acumulação: a) de duas pensões militares; b) de uma pensão militar com proventos de disponibilidade, reforma, vencimentos, aposentadoria ou pensão proveniente de um único cargo civil’ (Lei n. 3.765/1960, com redação vigente na data do óbito do militar) .
3. A acumulação de benefícios percebidos dos cofres públicos deve ser interpretada restritivamente, sob pena de ofensa ao princípio da legalidade. Deve, pois, a recorrente renunciar a um dos benefícios previdenciários se quiser perceber a pensão militar.
Recurso especial improvido. (REsp 1434168/RS; Ministro HUMBERTO MARTINS; 2ª turma; DJe 24/09/2015) .”
11.	Como se nota, prevalece a interpretação de que os benefícios decorrentes de cofres públicos – pensões militares, proventos de disponibilidade, reforma, vencimentos, aposentadoria ou pensão proveniente de cargo civil – são considerados para efeito da apuração a que se refere o art. 29 da Lei 3.765/1960, uma vez que a acumulação de rubricas públicas deve ser entendida de maneira restritiva. Logo, a acumulação de 3 (três) benefícios pela Sra. Andrea Moutinho da Costa Santos deve ser objeto de glosa por parte desta Corte.
12.	Por conseguinte, a concessão de pensão militar inserta ao ato de peça 5, que tem como única beneficiária a Sra. Andrea Moutinho da Costa Santos, deve ser considerada ilegal, com negativa de registro ao correspondente ato, ante a acumulação de 02 (dois) vencimentos decorrentes do exercício dos cargos públicos de professora com a pensão militar acima analisada. De ressaltar que o ato de referência veio ao descortino do Tribunal em 22/01/2018, razão pela qual prescinde da realização de oitiva prévia da interessada, conforme assentado no Acórdão 587/2011-TCU-Plenário (rel. min. Valmir Campelo) . 
13.	Deve ser determinado à 1ª Região Militar do Comando do Exército que se abstenha de realizar pagamentos dele decorrentes e que dê ciência à interessada de que poderá optar, a qualquer tempo, pelo recebimento dos proventos relativos à pensão militar, contanto que comprove o enquadramento da sua situação fática às disposições do art. 29 da Lei 3.765/1960, escolhendo apenas os benefícios acumuláveis legalmente.
14.	As demais pensões examinadas neste processo, a respeito das quais não há dissenso nos autos, devem ser consideradas legais, conferindo-se registro aos correspondentes atos. 
	Ante o exposto, acolho a proposta do Ministério Público/TCU e voto por que seja adotada a deliberação que ora submeto a este Colegiado.
TCU, Sala das Sessões, em 26 de fevereiro de 2019.
MARCOS BEMQUERER COSTA
                   Relator